【裁判字號】    90,上更(一),149
【裁判日期】    900628
【裁判案由】    毒品危害防制條例
【裁判全文】
臺灣高等法院臺中分院刑事判決                  九十年度上更(一)字第一四九號
    上  訴  人  台灣彰化地方法院檢察署檢察官
    上  訴  人
    即  被  告  丙○○
    指定辯護人  本院公設辯護人  丁○○
右上訴人因被告毒品危害防制條例案件，不服臺灣彰化地方法院八十八年度訴字第五
五○號中華民國八十九年七月七日第一審判決（起訴案號：臺灣彰化地方法院檢察署
八十八年度偵字第三七三六號），提起上訴，本院判決後，經最高法院發回更審，本
院判決如左：
      主  文
原判決關於販賣第一級毒品部分撤銷。
丙○○被訴販賣第一級毒品部分，無罪。
      理  由
一、公訴意旨略以：丙○○前因違反肅清煙毒條例及麻醉藥品管理條例案件，經臺灣
    彰化地方法院各判處有期徒刑三年四月及二月確定，嗣於民國八十五年十二月三
    十一日假釋出獄，詎其不知悔改，竟基於概括之犯意，先於（一）八十七年三月
    間，在彰化縣永靖鄉某處，販賣價值新台幣（下同）五千元之第一級毒品海洛因
    予乙○○一次。嗣又基於同一概括之犯意，意圖販賣營利，先後於（二）八十八
    年一月初及一月底，在彰化縣永靖鄉浮圳村六鄰圳中巷二號之五住處，向楊孟芳
    以一錢（重約三‧七五公克）一萬二千元之價格各販入海洛因一錢；及（三）自
    八十八年二月十五日起，至同年三月二十一日止，在上揭住處，向蔡瑋峻以一錢
    一萬四千元、半兩（約十八‧八公克）七萬元之價格，販入海洛因多次。嗣於八
    十八年三月二十四日十八時許，在丙○○上揭住處查獲，並扣得毒品海洛因十六
    包共淨重十九‧四一公克（包裝重十三‧○八公克）、殘留有海洛因之夾鍊袋七
    個（經法務部調查局標示ＭＲ）及丙○○所有之空夾鍊袋二百個（經法務部調查
    局標示為ＭＡ）、帳單九張、帳簿一本、記事簿二本，因認丙○○涉有毒品危害
    防制條例第四條第一項販賣第一級毒品之罪
二、按犯罪事實應依證據認定之，無證據不得推定其犯罪事實，刑事訴訟法第一百五
    十四條定有明文；又被告之自白，不得作為有罪判決之唯一證據，仍應調查其他
    必要之證據，以察其是否與事實相符，復為刑事訴訟法第一百五十六條第二項所
    明定，合先敘明。
三、公訴人認為被告有販賣第一級毒品海洛因之犯行，無非以被告確曾於八十七年三
    月間，在彰化縣永靖鄉某處，販賣價值五千元之海洛因與乙○○之事實，業據證
    人乙○○迭於警訊及偵查中證述明確。且被告在檢察官第一次偵查中供稱：伊確
    曾以三千元之價格販賣毒品海洛因與綽號「阿同」及「老虎」等人等語。復斟酌
    被告每天施用毒品之數量，與扣案之大量毒品，實與一般施用毒品者均僅購買少
    數毒品之常情不合。且其若無販賣毒品之情，其何須於短時間內購買大量毒品，
    再斟之扣得空夾鍊袋多達二百多個，若非係供分裝用，何須數量如此多之空夾鍊
    袋，更足見扣案之空夾鍊袋乃被告為供分裝毒品以為販賣而營利所預備之用。復
    有扣案之海洛因、殘留有海洛因之夾鍊袋七個，法務部調查局所出具之鑑定通知
    書附卷，為其論據。
四、訊據上訴人即被告丙○○（以下稱被告）堅決否認有販賣第一級毒品海洛因之犯
    行，辯稱：我沒有賣毒品給乙○○，在偵查庭因為要交保，我才承認說我販賣，
    我沒有拿一小包的海洛因給乙○○，也沒有替乙○○買，也沒有合買，八十七年
    三月份我還不認識李秀滿。和乙○○是八十七年七月份去台中女子監獄戒治的時
    候認識的，乙○○也是去戒治，談起來才知道她和我父親有生意上的往來，以前
    根本不認識。記事本是我的沒錯，那些是我要和別人合買的才寫的，我真的沒有
    販賣等語。經查被告於八十八年三月二十四日警訊時，已經否認有販賣毒品之情
    事，而其於檢察官偵訊時，雖供稱：「但別人要時，我會分割一些給別人，如果
    數量多時，我會向他們拿錢。」「約○‧八公克我就收三千元。」（問：這種方
    式向人收費有幾次？）「綽號『阿同』的人曾以三千元向我買過一次，另一位綽
    號『老虎』的人也用三千元向我買過一次。」（問：不用錢的時候，給過別人幾
    次？）「一到三次，也是給『阿同』與『老虎』。」等語（見偵查卷第七三頁）
    又被告之後均辯稱為求交保，始作如此之供述。參以證人即警員江俊成於本院前
    審證稱：當時查獲被告時，她未承認販賣毒品，我們是到被告駐所查獲到毒品，
    筆錄是我製作的，查到海洛因十六包、吸食器、夾鏈袋、安非他命二十包、帳單
    、記事本、帳簿等物，她供稱這些物品是供己吸食用，毒品數量買較多較便宜，
    她供稱是向蔡瑋俊、楊孟芳買的，買毒品的錢是她的存款。被告供稱帳單是他父
    親及她哥哥收的紅包錢，記事簿是記載電話號碼的，被告是偵查中供稱她販毒給
    阿同、老虎等人，但警訊中並未談到這個販賣的事情，他只承認向人家買，也未
    說要準備轉賣等語（見本院前審卷第三五頁）。且經本院核閱全卷，均查無「阿
    同」、「老虎」之任何資料可供調查，並無任何證據足以證明被告之自白係屬事
    實，故被告於偵查中所為販賣毒品予「阿同」、「老虎」之該次自白，尚不足採
    為被告不利之證明。另查被告自始均未供承有販賣第一級毒品予乙○○之情事，
    雖證人乙○○於警訊時稱：（問：你有沒有向她（丙○○）購買過毒品？）「有
    ，那是以前八十七年以前的事。」（問：你是否仍詳細告訴詳情？）「我於八十
    七年三月時曾向她買過五千元的海洛因，是她拿到我家來給我的。」（問：後來
    你有沒有在向他拿過毒品？）「沒有。」（見偵查卷第一四六、一四七頁）。惟
    查文書由公務員制作者，除記載制作之年、月、日及其所屬公署外，並應由制作
    人簽名，刑事訴訟法第三十九條定有明文。而該次警訊筆錄，並未記載制作人之
    職別、姓名，更無制作人之簽名，顯係違背法律上之程式，自不得採為證據。另
    證人丙○○於偵查中作證時，先稱：（問：你在八十八年四月二十八日，你在警
    搜索筆錄中是否說曾向丙○○買過毒品海洛因？）「我跟警察說：我認識二個「
    阿鳳」，我是向另外一個「阿鳳」買的。」（問：你所說的「阿鳳」是否丙○○
    ？）「不是。」（問：（提示丙○○照片及身分證影本）妳所說向她購買毒品的
    「阿鳳」是否為照片中之人？）「是的。」（問：照片中級身分證中的人即是丙
    ○○，有何意見？（提示身分證）「是，我確實是跟照片中的人購買的沒錯，但
    我不知照片中之人本名為何，我只知她叫『阿鳳』。」（問：妳跟「阿鳳」購買
    毒品的時間、數量、價格為何？）「八十七年三月，在永靖不知明的地方向她買
    五千元的海洛因，數量不知道。」（問：妳跟她買這次毒品，是如何與她連絡？
    ）「是我打電話跟她連絡，我們再約定時間地點，一手交錢，一手交貨。」等語
    （見偵查卷第一六六、一六七頁）。惟證人乙○○在原審證稱：沒有向丙○○買
    五千元海洛因，不是當庭被告賣海洛因予我，在警訊中稱認識二位叫阿鳳之女子
    等語（見原審卷第七二頁）。證人乙○○於本院前審證稱：我沒有向她買過毒品
    ，警訊中警察並沒有刑求，偵查中我有說是向一位阿鳳的人買過毒品五千元，檢
    察官拿相片給我看，我說我認識她，說她就是丙○○，但是我是向另一位叫阿鳳
    的人買的，不是向相片中的丙○○買的等語（見本院前審卷第六七頁）。證人乙
    ○○於本院證稱：我八十七年九月份戒治的時候認識的，在台中女子戒治所認識
    的，我們剛開始是小舍房，後來搬到大舍房，同房一直到被告出監的時候，約兩
    個月的時間，也是在同一個工廠，被告當時也是因為毒品案件戒治中。‧‧‧沒
    有向被告買過毒品海洛因。‧‧‧（對警訊筆錄）當時是警察到我家，然後警察
    拿相片問我認不認識這個人（被告照片），我說認識，警察就叫我拿印章下來，
    我以為是要蓋章，我當時也不知道他們在我家寫筆錄，我只有說我是向一個叫「
    阿鳳」的人買，我是三月份的時候買，可是我認識被告是在九月份，不可能在三
    月份的時候向被告買毒品，印章是警察拿去蓋的，我不知道警察當時在製作筆錄
    ，我當時沒有看那份筆錄怎麼寫。‧‧‧我在原審說的「阿鳳」不是指被告。‧
    ‧‧（對檢察官偵訊筆錄）當時是問我認不認識被告，我說認識，然後問我說跟
    誰買，我說我向「阿鳳」買，可是真實姓名我不知道。‧‧‧（對檢察官訊問過
    程）錄音帶裡面的話都是我講的沒有錯，可是檢察官當時強迫我這樣講，說要判
  我七年等語（見本審卷第三九至四一頁）。由證人乙○○於偵查及嗣後之各次證
    述觀之，可知證人所指之「阿鳳」，共有二人，而證人所稱購買海洛因之「阿鳳
    」，並非被告丙○○，其實另有其人。是證人乙○○於偵查中之證言，尚不足作
    為不利於被告之證據，自難僅憑證人乙○○在偵查中之證言，遽認被告有販賣毒
    品海洛因予乙○○之情事。又本件所查扣之物品，其中之海洛因十六包，業經本
    院八十七年度上訴字第一二三一號判決，認定為被告施用毒品案件之毒品，已經
    於該案件中宣告沒收銷燬，有列印之該案件判決附卷可稽，且查扣之時間，為八
    十八年三月二十四日，距所謂販賣毒品予乙○○之時間，八十七年三月間，已相
    隔一年，亦難認為係屬被告犯賣毒品之證物。又被告並非於販毒時，當場被查獲
    ，因此，警方搜索查扣之其他物品，並不能證明被告確有販賣毒品海洛因予何人
    之事實，自不得僅憑記事簿、電話簿之記載，或被告持有夾鍊袋等，作為不利於
    被告認定之證據，臆測被告有販賣毒品之事實。綜上觀之，被告於偵查中所為不
    利於己之自白，既無證據足以證明其自白與事實相符；證人乙○○於偵查中之證
    言，與其後各次之證述不符，亦不足為被告不利之證明，被告所為無販賣毒品海
    洛因之辯解，自屬可採。此外又其他無任何積極之證據，足以證明被告有販賣第
    一級毒品海洛因之事實，本件不能證明被告犯罪。本件已經本院調查明確，被告
    請求傳訊證人張麗君、陳孟成，並無必要，爰不予傳訊，附此敘明。
五、原審未予詳查，遽認被告有販賣第一級毒品海洛因之行為，予以論罪科刑，認事
    用法，自有未洽。檢察官上訴意旨，認為應論以被告連續犯賣第一級毒品之罪，
    請求判處無期徒刑，指摘原判決不當，雖無理由，惟原判決既有可議之處，仍屬
    無可維持，應由本院撤銷改判，諭知被告無罪之判決。
據上論結，應依刑事訴訟法第三百六十九條第一項前段、第三百六十四條、第三百零
一條第一項，判決如主文。
本案經檢察官甲○○到庭執行職務。
中       華       民       國   九  十    年     六      月   二十八    日
                                臺灣高等法院臺中分院刑事第五庭
                                      審判長法  官  郭  同  奇
                                            法  官  胡  森  田
                                            法  官  姚  勳  昌
右正本證明與原本無異。
檢察官得上訴。
被告不得上訴。
如不服本判決應於收受送達後十日內向本院提出上訴書狀，其未敘述上訴之理由者並
得於提起上訴後十日內向本院補提理由書（均須按他造當事人之人數附繕本）。
                                           書記官  康  孝  慈
中       華       民       國   九  十    年     六      月   二十九    日
                                                                        Ｋ


司法院資訊處製作；財團法人民間司法改革基金會備份。
